ACORDAO-COMPLETO-2365516

ACÓRDÃO 7060/2019 ATA 27/2019 - PRIMEIRA CÂMARA

VISTOS, relatados e discutidos estes autos em que se apreciam embargos de declaração opostos por Oswaldo Braga Júnior e Marcos Trajano em face do Acórdão 3525/2019-TCU-Primeira Câmara, por meio do qual o Tribunal conheceu e negou provimento a recurso de reconsideração interposto pelos agora embargantes contra o Acórdão 2808/2018-TCU-Primeira Câmara,
ACORDAM os Ministros do Tribunal de Contas da União, reunidos em Sessão da Primeira Câmara, diante das razões expostas pelo Relator, em:
9.1. com fundamento nos arts. 32, inciso II, e 34 da Lei 8.443/1992, conhecer e rejeitar os presentes embargos de declaração, mantendo-se inalterado o Acórdão 3525/2019-TCU-Primeira Câmara;
9.2. dar ciência deste acórdão aos embargantes.

Embargos de declaração opostos contra decisão que declarou as contas irregulares, aplicou multa e considerou revéis os responsáveis.

Primeira Câmara

Entidades/órgãos do Governo do Estado de Minas Gerais.

3. Recorrentes: Marcos Trajano (XXX.276.806-XX); Oswaldo Braga Junior (XXX.900.906-XX).

13.1. Ministros presentes: Walton Alencar Rodrigues (Presidente), Benjamin Zymler, Bruno Dantas (Relator) e Vital do Rêgo.

MOVIMENTO GAY DE MINAS

BRUNO DANTAS

Ministro Bruno Dantas.

Trata-se de embargos de declaração opostos por Oswaldo Braga Júnior e Marcos Trajano (peça 107) em face do Acórdão 3525/2019-TCU-Primeira Câmara, por meio do qual o Tribunal conheceu e negou provimento a recurso de reconsideração (peça 80) interposto contra o Acórdão 2808/2018-TCU-Primeira Câmara.
2.	Cuidam os autos, originariamente, de tomada de contas especial (TCE) instaurada pelo Ministério da Cultura contra o Movimento Gay de Minas (MGM) , Marcos Trajano e Oswaldo Braga Junior, em razão da impugnação parcial das despesas realizadas no âmbito dos convênios 728/2005 (Siafi 555084) e 335/2006 (Siafi 566893) , cujos objetos eram, respectivamente, apoiar o projeto "Valorizando a cultura GLBT" e a realização de festival cultural GLBT
3.	Nesta oportunidade, os embargantes alegam que a deliberação recorrida estaria eivada de omissões e obscuridades, sobretudo no que diz respeito às "despesas para custeio do Rainbow Fest" e à "contradição quanto a remuneração a membro de diretoria".
4.	Quanto ao primeiro ponto, alegam os embargantes que a tese de que o apoio ao evento Rainbow Fest é medida de valorização da cultura LGBT não foi considerada na decisão. Quanto ao segundo, defendem que o embargante Oswaldo Braga Júnior não estaria "lotado ou em exercício" em nenhuma das entidades de que trata a Cláusula Sexta, Parágrafo Terceiro do Termo de Convênio (peça 1, p.56) . 
5.	O detalhamento dos argumentos encontra-se à peça 107.
6.	Diante da pretensa relevância das questões aduzidas, os recorrentes finalizam o expediente com o pedido de que sejam supridos os presentes embargos para suprir os supostos vícios apontados.
	É o relatório.

Pedro Mourão Paiva (130.141/OAB-MG) e outros, representando Marcos Trajano e Oswaldo Braga Júnior

Procurador Rodrigo Medeiros de Lima.

TOMADA DE CONTAS ESPECIAL. FUNDO NACIONAL DA CULTURA. CONVÊNIOS. IMPUGNAÇÃO PARCIAL DE DESPESAS. CITAÇÃO. REVELIA. CONTAS IRREGULARES. DÉBITO. RECURSO DE RECONSIDERAÇÃO. ARGUMENTOS INSUFICIENTES PARA REFORMA DO JULGADO. CONHECIMENTO E REJEIÇÃO. EMBARGOS DE DECLARAÇÃO. AUSÊNCIA DE CONTRADIÇÃO, OBSCURIDADE OU OMISSÃO. CONHECIMENTO E REJEIÇÃO. O objetivo da espécie recursal embargos de declaração é sanar eventuais omissões, obscuridades ou contradições, e não deve ser manejada para rediscussão de mérito, o que representa, na prática, a possibilidade de repetição de um mesmo recurso, ferindo os princípios da singularidade, da isonomia e da celeridade processual. A omissão para o acolhimento dos declaratórios é a que diz respeito à questão que deveria ter sido apreciada pelo colegiado, mas não o foi. Não constitui omissão ou contradição a adoção de entendimento diverso do preferido pela parte, segundo seus próprios critérios de justiça e de acordo com sua particular interpretação das leis e da jurisprudência.

TOMADA DE CONTAS ESPECIAL (TCE)

Secretaria de Recursos (SERUR); Secretaria de Controle Externo de Tomada de Contas Especial (SecexTCE).

Trata-se de embargos de declaração opostos por Oswaldo Braga Júnior e Marcos Trajano em face do Acórdão 3525/2019-TCU-Primeira Câmara, por meio do qual o Tribunal conheceu e negou provimento a recurso de reconsideração interposto contra o Acórdão 2808/2018-TCU-Primeira Câmara. 
Nesta oportunidade, os embargantes alegam, em síntese, que a deliberação recorrida estaria eivada de obscuridades, omissões e contradições, sobretudo no que diz respeito: 
2.1. às "despesas para custeio do Rainbow Fest" (obscuridade pontual na deliberação e omissão quanto a um dos fundamentos do recurso) ; e
2.2. à "contradição quanto a remuneração a membro de diretoria" (os responsáveis não se enquadrariam na vedação do termo de convênio, a qual foi utilizada para fundamentar a condenação) .
Quanto ao primeiro ponto, alegam que a decisão foi obscura por supostamente não detalhar provas que embasariam uma das afirmações e omissa por não examinar a tese de que o apoio ao evento Rainbow Fest é medida de valorização da cultura LGBT. 
Quanto ao segundo ponto, defendem que a entidade não se enquadraria nem o embargante Oswaldo Braga Júnior estaria "lotado ou em exercício" em nenhuma das entidades de que trata a Cláusula Sexta, Parágrafo Terceiro do Termo de Convênio (peça 1, p.56) .
A princípio, satisfeitos os requisitos atinentes à espécie, os presentes embargos devem ser conhecidos, com fundamento nos arts. 32, inciso II, e 34 da Lei 8.443/1992.
Preliminarmente, acerca da natureza dos embargos declaratórios, julgo relevante transcrever o seguinte excerto do Acórdão 1218/2015-TCU-Plenário:
"Antes de tratar especificamente dos argumentos trazidos pelos embargantes, lembro que essa espécie recursal, cujo objetivo é sanar eventuais omissões, obscuridades ou contradições, não deve ser manejada para rediscussão de mérito, o que representa, na prática, a possibilidade de repetição de um mesmo recurso, ferindo os princípios da singularidade, da isonomia e da celeridade processual. Os embargos declaratórios devem ter como fundamentação a obscuridade (falta de clareza na redação do julgado) , contradição (existência de proposições inconciliáveis entre si) e omissão (falta de pronunciamento judicial sobre matéria que deveria ter sido apreciada pelo juiz) ."
Em reforço, pertinente destacar a natureza das contradições e omissões embargáveis, consoante elucidativa explanação contida no Acórdão 3339/2013-TCU-Primeira Câmara.
 "A omissão para o acolhimento dos declaratórios é a que diz respeito à questão que deveria ter sido apreciada pelo colegiado mas não o foi. Não constitui omissão ou contradição a adoção de entendimento diverso do preferido pela parte, segundo seus próprios critérios de justiça e de acordo com sua particular interpretação das leis e da jurisprudência. Não há falar em omissão quando o acórdão analisa todas as questões submetidas a exame e as decide com base em teses jurídicas, jurisprudência, interpretação de leis e análise dos fatos que são diversos dos que os jurisdicionados entendem como mais adequados.
 (...) a contradição deve estar contida nos termos do decisum atacado, este compreendido no âmbito desta Corte como o conjunto: Relatório, Voto e Acórdão. Não cabe alegação de contradição entre o acórdão embargado e 'doutrina', 'jurisprudência' ou mesmo 'comando legal'. A alegação é pertinente em recurso de reconsideração ou pedido de reexame, no qual o comando atacado é contrastado com a jurisprudência, a doutrina e o ordenamento jurídico. Entretanto, é descabida em embargos de declaração, cuja única finalidade é esclarecer ou integrar a decisão embargada, excepcionalmente modificando-a."
Dito isso, não vislumbro os vícios ventilados.
Os recorrentes aludem a uma suposta obscuridade atinente à deliberação embargada: "restou obscuro quais os elementos que levaram esse órgão julgador a considerar que o dinheiro foi repassado para uma empresa".
Na verdade, não há qualquer dificuldade no entendimento do texto da deliberação que torne incompreensível o comando imposto ou a manifestação de vontade do Tribunal, não havendo que se falar em correção de obscuridade pela via dos embargos. O cerne do argumento do trecho a que alude o embargante (item 6.11 da instrução da Serur) diz respeito ao fato de que os recursos do convênio foram direcionados a evento diverso do que foi pactuado no termo de convênio, daí a razão de sua glosa. Ou seja, parte dos recursos custearam evento que estava coberto por outro convênio (Convênio 335/2006) , firmado com o Ministério da Cultura. 
Em seguida, menciona-se suposta omissão acerca do argumento de que tese recursal de que "o apoio ao evento Rainbow Fest é medida de valorização da cultura LGBT", o que justificaria o seu custeamento com recursos daquele convênio.
Também não procede essa alegação. A tese transcrita pelo embargante está apresentada na instrução da Serur, nos itens b.1, b.2 e b.3. A análise desses argumentos é apresentada logo em seguida e o cerne da argumentação, conforme já apresentado, é o de que:
"6.12 A convenente celebrou o Convênio 335/2006, com o Ministério da Cultura, especificamente para realizar o festival cultural LGBT nominado de "Rainbow Fest". No âmbito deste ajuste, com vigência entre 24/8/2006 a 22/9/2006, é que poderia custear o evento.
6.13. As despesas em exame, portanto, foram adequadamente glosadas pelo acórdão recorrido, pois referiam-se a pagamentos alheios ao objeto do Convênio 728/2005."
Quanto ao segundo ponto, basicamente, alega-se que a cláusula do convênio, de onde se extrai a vedação utilizada para fundamentar a condenação, não se aplicaria aos responsáveis. Cabe transcrever a Cláusula Sexta, Parágrafo Terceiro do Termo de Convênio, a qual pode ser verificada à peça 1, página 56:
 "É expressamente vedado o pagamento de gratificação, consultoria, assistência técnica ou vantagem, a dirigentes, associados ou servidores que pertençam aos quadros de órgãos ou de entidades da Administração Pública Federal, Estadual, Municipal ou do Distrito Federal, ou que estejam lotados ou em exercício em qualquer dos entes partícipes, bem como, o pagamento de despesas a título de taxa de administração, de gerência ou similiar". (grifos meus) 
Em consulta à cartilha "Convênios e outros repasses - 6ª Edição", elaborada pelo TCU com o objetivo de "informar de forma didática aos principais agentes envolvidos os procedimentos e regras que disciplinam a aplicação de recursos públicos federais repassados voluntariamente a estados, municípios, Distrito Federal ou entidades privadas sem fins lucrativos", entre os partícipes de um convênio se encontra a figura do "convenente". Esse é o órgão ou entidade da administração pública, direta ou indireta, de qualquer esfera de governo, consórcio público ou entidade sem fins lucrativos, com o qual a administração federal pactua a execução de programa, projeto, atividade ou evento mediante convênio. A cartilha pode ser consultada no sítio eletrônico https://portal.tcu.gov.br/biblioteca-digital/convenios-e-outros-repasses-6-edicao-inclui-errata.htm.
Nesse sentido, como Oswaldo Braga Júnior era presidente da entidade convenente, partícipe do convênio, não procede a alegação. Considerando que as presentes razões recursais já foram analisadas na deliberação recorrida, não vislumbro omissões ou contradições também quanto a esse ponto.
Assim, inexistindo quaisquer contradições, obscuridades, omissões ou quaisquer outros vícios a serem sanados na deliberação atacada, devem ser rejeitados os presentes embargos.
Ante o exposto, voto por que o Tribunal adote o Acórdão que ora submeto à deliberação deste Colegiado.
TCU, Sala das Sessões Ministro Luciano Brandão Alves de Souza, em 6 de agosto de 2019.
Ministro BRUNO DANTAS 
Relator